【裁判字號】    98,簡上,705
【裁判日期】    990331
【裁判案由】    塗銷抵押權登記
【裁判全文】
臺灣臺北地方法院民事判決             98年度簡上字第705號
上  訴  人    內政部營建署
法定代理人    丙○○
訴訟代理人    陳玉玲律師
被上訴人      乙○○
兼訴訟代理人  甲○○
共      同
訴訟代理人    黃德賢律師
上列當事人間請求塗銷抵押權登記事件，上訴人對於中華民國97
年10月29日本院臺北簡易庭97年度北簡字第22745號第一審判決
提起上訴，本院於99年3月10日言詞辯論終結，判決如下：
    主  文
上訴駁回。
第二審訴訟費用由上訴人負擔。
    事實及理由
一、被上訴人起訴主張：
  （一）被上訴人甲○○於民國72年1月7日（原判決誤載為71年
        1月7日）邀同其配偶林明俊為保證人，向中央公教人員
        住宅輔建及福利互助委員會（下稱住福會）之代理人臺
        灣省合作金庫西門支庫（下稱合作金庫）辦理公教貸款
        新臺幣（下同）40萬元，雙方簽訂「中央公教人員購置
        住宅貸款契約書」（下稱系爭貸款契約），利息為年息
        4.8％，分20年按月攤還本息，並提供其配偶林明俊所
        有坐落臺北市○○區○○段1小段629地號土地（應有部
        分4分之1）及其上門牌號碼臺北市○○○路66巷99號2
        樓房屋（下稱系爭房地）為擔保品，設定40萬元之本金
        最高限額抵押權（下稱系爭抵押權）予住福會，且於72
        年1月11日辦妥抵押權設定登記，嗣訴外人林明俊於73
        年12月4日將系爭房地出售予被上訴人乙○○（即被上
        訴人甲○○之母），並於74年8月8日完成所有權移轉登
        記。
  （二）又被上訴人甲○○於借款期間業以薪俸按月扣繳貸款，
        並於92年1月14日償還全部貸款本息，系爭抵押權所擔
        保之借款債務業已消滅，而住福會業務自97年1月1日起
        移撥上訴人，經被上訴人甲○○於97年2月25日去函要
        求上訴人辦理系爭抵押權塗銷登記，遭上訴人以被上訴
        人甲○○於借款期間內違約轉售系爭房地，應給付自73
        年12月4日起至92年1月14日止之差額利息17萬4606元，
        且該差額利息之性質屬不當得利，請求權尚未罹於時效
        為由，拒絕辦理塗銷抵押權登記，惟依系爭貸款契約第
        9 條第3款之約定，借款人所提供之擔保品如有轉售，
        經住福會或合作金庫通知，即應於2個月內償還全部本
        息，如逾期不還，即加收違約金，並無借款人須支付差
        額利息之約定，上訴人要求被上訴人甲○○支付差額利
        息，殊屬無據，況該差額利息自92年1月14日起算，亦
        已罹於5年之時效而消滅，上訴人自不得向被上訴人甲
        ○○或訴外人林明俊有所請求，系爭抵押權擔保之債務
        業已消滅，為此，爰依法提起本件訴訟，請求上訴人塗
        銷系爭抵押權設定登記等語。
二、上訴人則以：
  （一）系爭抵押權設定契約僅存在於抵押權人與抵押物提供人
        之間，所拘束之當事人為上訴人（原抵押權人為住福會
        ，其權利義務由上訴人於97年1月1日接管）與訴外人林
        明俊，被上訴人甲○○既非系爭抵押權契約之當事人，
        亦非系爭房地之所有權人，是其訴請塗銷抵押權設定登
        記，顯有當事人不適格之情形，自應予駁回。
  （二）系爭貸款契約載明：「茲借款人為購置住宅向住福會代
        理人臺灣省合作金庫借到購置住宅貸款，除願遵守中央
        公務人員購置住宅輔助辦法、貸款注意事項及其他有關
        規定外…」等語，足徵兩造就有關購屋貸款之相關規範
        ，除系爭貸款契約外，尚應遵守中央公務人員購置住宅
        輔助辦法、貸款注意事項及其他有關規定，依70年7 月
        29日公佈之中央公務人員購置住宅輔助要點（下稱系爭
        輔助要點）第19條明定：「依本辦法輔助購置住宅之公
        教人員，如將其住宅出售、出典、贈與、交換或頂讓於
        他人者，應一次清償未償還之全部貸款」及系爭貸款契
        約第9條第3項約定：「借款人如有左列之一者，依經住
        福會或其代理人臺灣省合作金庫通知借款人即應於2個
        月內繳還全部借款本息，如逾期不還，除依法追償外，
        並按第10條規定標準加收違約金。…(三)貸款本息未全部
        清償前，將所購或所建住宅出售、出典、贈與、交換或
        頂讓他人者」，足證系爭輔助辦法之規定，屬附解除條
        件之契約，亦即貸款人一將抵押物出售時，即構成違約
        之事實，無待乎撤銷之意思表示，貸款視為全部到期，
        借款人應一次償還全部本息，不得享有優惠補貼息及按
        月分期繳付貸款之權益，若借款人繼續享有貸款補貼息
        ，即屬無法律上之原因而受利益，致他人受損害者，應
        返還其利益。
  （三）又系爭貸款契約第9條第3項之真意，係政府為輔助公務
        人員購屋之福利措施，公教人員符合資格者，始得辦理
        貸款，享受政府補貼之差額利息，該項貸款既係以公教
        人員符合貸款資格者為限，性質上具有專屬性，自不得
        轉讓與他人，且為使此項優惠貸款關係特定在借款人與
        上訴人間，避免涉及第三人，乃於系爭貸款契約第9條
        第3項約定，借款人於貸款未全部清償前，不得將抵押
        擔保品出售、出典、贈與、交換及頂讓於他人，避免因
        此涉及第三人，致法律關係趨於複雜性，否則即構成違
        約，且失卻政府補助公教人員購屋之良意。查被上訴人
        甲○○自承於於72年1月7日提供其配偶林明俊所有之系
        爭房地為擔保品，向住福會辦理公教抵押貸款，竟於73
        年12月4日將系爭房地出售予被上訴人乙○○，被上訴
        人甲○○違反系爭輔助要點第19條及系爭貸款契約第9
        條第3項之規定長達19年之久，依上開規定，被上訴人
        甲○○應於73年12月4日違約出售系爭房地時，一次清
        償全部貸款本息，不得再享有貸款契約之輔助利益，惟
        被上訴人甲○○未為清償，迄至92年1月14日僅就系爭
        借款本息部分為清償，累計自73年12月4日起至92年1月
        14 日止，尚有優惠貸款差額息17萬4606元之不當得利
        尚未償還，其訴請塗銷系爭抵押權登記，實無理由。
  （四）系爭抵押權所擔保之債權應包括被上訴人甲○○因違約
        應返還不當得利之差額，蓋依系爭輔助要點第16條規定
        ：「輔助購置之住宅，除借款人自行負擔規定之利率外
        ，其超過部分，均由政府予以負擔」，所謂差額利息，
        係指由住福會負擔超過借款人優惠利率之貸款利率部分
        之款項，因被上訴人甲○○未於系爭房地轉售時，償還
        全部借款本息，無法律上原因享有自73年12月4日起至
        92 年1月14日止差額利息共17萬4606元之不當得利，致
        上訴人受損害，依法自應返還，而該差額利息之不當得
        利請求權時效為15年，自92年1月15日起算至被上訴人
        起訴時止，尚未罹於15年時效。又系爭抵押權設定之原
        因為「借款以及其他債務之擔保」，則系爭抵押權約定
        擔保之債權範圍應不限於本金、利息、遲延利息、違約
        金，尚包括借款及其他債務之擔保在內，系爭差額利息
        債權，兼有利息及不當得利之法律性質，既因系爭借款
        所生之債務，自應包括在系爭抵押權所擔保之債務範圍
        內，被上訴人尚欠差額利息債務未清償完畢，系爭抵押
        權難謂已經消滅，再者，縱認差額利息已罹於時效而消
        滅，然系爭抵押權亦未罹於5年之除斥期間，被上訴人
        請求塗銷系爭房地抵押權登記，為無理由。
  （五）訴外人林明俊係以債務人身分與住福會簽立系爭抵押權
        設定契約書，提供系爭房地設定抵押權登記，作為「借
        款以及其他債務之擔保」，權利存續期間自72年1月8日
        至102年1月7日止，共計30年，是訴外人林明俊兼有債
        權保證人及抵押權債務人之身分，而被上訴人甲○○與
        上訴人間仍有相當於差額息17萬4606元之本金債權及自
        97年4月3日起按年利率4.176％計算之違約金債務未清
        償，依系爭貸款契約第9條之約定，應於上訴人97年4月
        3日通知日起2個月內清償，被上訴人逾期不清償，依系
        爭貸款契約第10條之規定，被上訴人應按中央銀行核定
        放款最高利率4.176％計算給付違約金，相當於差額息
        17萬4606元之本金債權，及自97年4月3日起按年利率4.
        176％計算之違約金債務，既未清償，仍在系爭抵押權
        擔保之範圍內，且在設定權利存續期間內，自仍為抵押
        權效力所及，該違約金應自97年4月3日起算，並未逾15
        年之請求權時效，被上訴人請求塗銷抵押權登記，顯無
        理由等語置辯。
三、原審為被上訴人勝訴之判決，上訴人不服，提起本件上訴，
    並聲明：(一)原判決廢棄。(二)上開廢棄部分，被上訴人在第一
    審之訴駁回。被上訴人則聲明：上訴駁回。
四、兩造不爭執之事項：
  （一）被上訴人甲○○於72年1月7日邀同其配偶林明俊為保證
        人，與住福會簽訂系爭貸款契約，約定由被上訴人甲○
        ○向住福會之代理人合作金庫辦理公教貸款，利息為年
        利率4.8％，分20年按月攤還本息，並以林明俊所有之
        系爭房地設定40萬元之本金最高限額抵押權予住福會，
        ，被上訴人甲○○於借款期間內均按月還款至92年1月
        14日止，而住福會經管之公教人員購置住宅貸款各項業
        務，自97年1月1日起移撥予上訴人。
  （二）系爭房地原為訴外人林明俊所有，訴外人林明俊於72年
        1月8日與住福會簽訂抵押權設定契約書，由訴外人林明
        俊提供系爭房地設定40萬元之本金最高限額抵押權，約
        定權利存續期間自72年1月8日起至102年1月7日止，擔
        保之債務為系爭借款及其他債務，並於72年1月11日辦
        妥抵押權設定登記。
  （三）訴外人林明俊於73年12月4日將系爭房地出售予被上訴
        人乙○○，並於74年8月8日辦妥所有權移轉登記。
  （四）住福會經管之公教人員購置住宅貸款各項業務，自97年
        1月1日起移撥予上訴人續辦。
五、本件之爭點為：
  （一）被上訴人甲○○請求塗銷系爭抵押權登記，其當事人是
        否適格？
  （二）系爭抵押權擔保之債權是否業已消滅？被上訴人向上訴
        人請求塗銷抵押權登記，有無理由？
六、得心證之理由：
  （一）被上訴人甲○○請求塗銷系爭抵押權登記，其當事人是
        否適格？
        按所謂當事人適格，乃指當事人就具體特定之訴訟，得
        以自己之名義為原告或被告，而受為訴訟標的法律關係
        之本案判決之資格而言，故在給付之訴，只須原告主張
        其為訴訟標的法律關係之權利主體，他造為訴訟標的法
        律關係之義務主體，其當事人即為適格，至原告是否確
        為權利人，被告是否確為義務人，乃為訴訟標的法律關
        係之要件是否具備，即訴訟實體上有無理由之問題，並
        非當事人適格之欠缺（最高法院85年度臺上字第1054號
        判決參照）。又當事人是否適格，係依原告主張之事實
        為準，而非以法院判斷之結果定之，故依原告之主張，
        其對被告有請求權，而被告有給付義務者，當事人即為
        適格。本件被上訴人甲○○主張其為系爭貸款契約之借
        款人，系爭抵押權所擔保之債務業已全部清償，上訴人
        負塗銷系爭抵押權設定登記之義務，亦即被上訴人甲○
        ○認其為系爭抵押權所擔保債權之利害關係人，有請求
        上訴人塗銷抵押權設定登記之權利，上訴人則有塗銷之
        義務，揆諸前開說明，當事人即為適格，至被上訴人甲
        ○○是否確有請求權，乃實體上有無理由之問題，並非
        當事人適格之欠缺，是上訴人主張被上訴人甲○○於本
        件訴訟欠缺當事人適格云云，不足採取。
  （二）系爭抵押權擔保之債權是否業已消滅？被上訴人向上訴
        人請求塗銷抵押權登記，有無理由？
      1.按最高限額抵押權者，謂債務人或第三人提供其不動產
        為擔保，就債權人對債務人一定範圍內之不特定債權，
        在最高限額內設定之抵押權，民法第881條之1第1項定
        有明文。又民法第881條之1至第881條之17之規定，除
        第881條之1第2項、第881條之4第2項、第881條之7之規
        定外，於民法物權編修正施行前設定之最高限額抵押權
        ，亦適用之，民法物權編施行法第17條亦有明定。準此
        ，實務上行之有年最高限額抵押權制度，業經上開立法
        承認，發生於最高限額抵押權立法前，由債務人或第三
        人提供其不動產為擔保，就債權人對債務人一定範圍內
        之不特定債權，在最高限額內設定之抵押權，於民法物
        權編施行法第17條情形下，仍受96年3月28日修正公布
        最高限額抵押權規定之保障。
      2.次按最高限額抵押權所擔保之債權，以由一定法律關係
        所生之債權或基於票據所生之權利為限，民法第881條
        之1第2項定有明文。又所謂一定法律關係，例如買賣、
        侵權行為等是，至於由一定法律關係所生之債權，當然
        包括現有及將來可能發生之債權，及因繼續性法律關係
        所生之債權，換言之，民法物權篇雖未採行概括最高限
        額抵押權制度，但仍須具備從屬性，即從屬於一定法律
        關係，該一定法律關係即為最高限額抵押權之基礎關係
        ，而最高限額抵押權所擔保之債權，如未於土地登記簿
        一一記載，應以抵押權人聲請登記時提出之最高限額抵
        押權設定契約書，視為登記簿之附件，在該契約書上記
        載之該抵押權所擔保之債權，均認為抵押權效力之所及
        ；抵押權所擔保之債權，其種類及範圍，屬於抵押權之
        內容，依法應經登記，始生物權之效力，但如因內容過
        於冗長，登記簿所列各欄篇幅不能容納記載，可以附件
        記載，作為登記簿之一部分。因此，關於最高限額抵押
        權所擔保之債權，雖未記載於土地登記簿，然於聲請登
        記時提出之最高限額抵押權設定契約書，有該項債權之
        記載者，此契約書既作為登記簿之附件，自為抵押權效
        力所及（最高法院82年度臺上字第2832號、84年度臺上
        字第1967號判決意旨參照）。
      3.經查，被上訴人甲○○邀同訴外人林明俊為保證人，於
        72年1月7日住福會簽訂系爭貸款契約，約定由被上訴人
        甲○○向住福會之代理人合作金庫辦理公教貸款，並由
        訴外人林明俊提供系爭房地為住福會設定系爭抵押權，
        登記載明為最高限額抵押權，義務人兼債務人為林明俊
        ，抵押權設定契約書約定擔保權利總金額為本金最高限
        額40萬元，權利存續期限自72年1月8日起至102年1月7
        日止共30年，利息依照各個債務契約所約定之利率計算
        ，遲延利息及違約金依照各個債務契約所約定之計收標
        準計算，債務清償日期依照各個債務契約所約定之清償
        日期，其他約定事項第2條載明：「設定原因：借款以
        及其他債務之擔保」，有抵押權設定契約書乙份在卷可
        稽（見本院卷第26、27頁），可見於系爭抵押權存續期
        間內，合於系爭貸款契約所生之本金、利息、遲延利息
        及違約金等債權，於最高限額40萬元額度內，均由系爭
        抵押權所擔保。
      4.上訴人雖主張：被上訴人甲○○於貸款本息未全部清償
        前，將系爭房地出售予被上訴人乙○○之行為，違反系
        爭貸款契約第9條第3項約定及系爭輔助要點第16條、第
        19 條之規定，貸款視為全部到期，被上訴人甲○○應
        於73 年12月4日違約出售系爭房地時，一次清償全部貸
        款本息，不得再享有貸款補貼息之利益，迄至92年1月
        14日止，尚欠相當於優惠貸款差額利息17萬4606元之不
        當得利及違約金債務未清償，系爭抵押權所擔保之債權
        尚未消滅云云，並提出臺灣銀行最高放款利率表及差額
        利息計算表為證（見本院卷第62、63、138至140頁），
        惟查，系爭輔助要點第19條規定：「依本要點輔助購置
        住宅之公務人員，如將其住宅出售、出典、贈與、交換
        或頂讓於他人者，應一次清償為償還之全部貸款，並喪
        失以後再次申請輔助購置住宅之權利」（見本院卷第15
        2頁），揆其文義係規範借款人如將住宅出售，即應一
        次清償全部貸款，並喪失再次申請輔助購置住宅之權利
        ，並未規定住宅一經出售，貸款即視為全部到期，又系
        爭貸款契約第9條第3項約定：「貸款本息未全部清償前
        ，將所購或所建住宅出售、出典、贈與、交換或頂讓於
        他人者，一經住福會或其代理人合庫通知，借款人即應
        於2個月內繳還全部借款本息，如逾期不還，除依法追
        償外，並按第10條標準加收違約金」（見原審卷第16頁
        ），依其文義內容解釋，借款人如於貸款本息未全部清
        償前，將住宅出售於他人者，自應先由住福會或其代理
        人「通知」借款人，並賦予「2個月」之寬限期限，借
        款人一經通知，貸款始視為全部到期，且於2個月之寬
        限期限屆滿後加計違約金，本件被上訴人甲○○既於住
        福會或其代理人通知之前，即於92年1月14日清償全部
        貸款本息，此為兩造所不爭執，則依系爭貸款契約第9
        條第3項約定，上訴人加收違約金之條件尚未成就前，
        自不得向被上訴人甲○○請求違約金。再者，系爭輔助
        要點第16條固明訂：「購置住宅貸款之利息，除借款人
        自行負擔規定之利率外，其超過部分，均由政府予以負
        擔，如另有規定者外，從其規定」（見本院卷第152 頁
        ），然僅係規範輔助購置住宅之公教人員享有優惠利息
        ，差額由政府補貼，系爭貸款契約既未約定被上訴人甲
        ○○於違約出售系爭房地時，應給付差額利息乙事，該
        差額利息即難認屬系爭抵押權之擔保效力所及，則上訴
        人以被上訴人甲○○尚欠差額利息為由，拒絕塗銷系爭
        抵押權設定登記，自屬無據。
      5.末按最高限額抵押契約定有存續期間者，其期間雖未屆
        滿，然若其擔保之債權所由生之契約已合法終止或因其
        他事由而消滅，且無既存之債權，而將來亦確定不再發
        生債權，其原擔保之存續期間內所可發生之債權，已確
        定不存在，依抵押權之從屬性，應許抵押人請求抵押權
        人塗銷抵押權設定登記（最高法院83年臺上字第1055號
        判例、最高法院76年度第3次民事庭會議決議參照）。
        經查，系爭抵押權之權利存續期間雖約定至102年1月7
        日屆滿，然其所擔保之債權係基於系爭貸款契約所生之
        本金、利息、遲延利息及違約金等債權，被上訴人甲○
        ○既於借款期間按月攤還貸款本息，並於92年1月14日
        全部清償完畢，此為兩造所不爭執，且上訴人與被上訴
        人甲○○間將來確定不再因系爭貸款契約衍生其他債權
        債務關係，則系爭抵押權所擔保之債權業已消滅，而原
        抵押權人住福會經管之公教人員購置住宅貸款各項業務
        ，已於97年1月1日起移撥予上訴人，被上訴人乙○○現
        為系爭房地之所有權人及抵押人，從而，被上訴人乙○
        ○訴請上訴人塗銷系爭抵押權設定登記，即為有理由，
        應予准許，至被上訴人甲○○僅係系爭抵押權所擔保債
        權之債務人，並非抵押權設定契約之當事人，其訴請上
        訴人塗銷系爭抵押權設定登記，尚屬無據。
七、綜上所述，被上訴人甲○○提起本件訴訟之當事人適格並無
    欠缺，系爭抵押權所擔保之債權業經清償而消滅，原抵押權
    人住福會經管之公教人員購置住宅貸款各項業務，已於97年
    1月1日起移撥予上訴人，上訴人與被上訴人甲○○間將來確
    定不再因系爭貸款契約衍生其他債權債務關係，而被上訴人
    乙○○現為系爭房地之所有權人及抵押人，從而，被上訴人
    乙○○請求上訴人塗銷系爭抵押權設定登記，為有理由，應
    予准許，至被上訴人甲○○僅係系爭抵押權所擔保債權之債
    務人，並非抵押權設定契約之當事人，自不得訴請上訴人塗
    銷系爭抵押權設定登記。原審為上訴人敗訴之判決，理由雖
    有不同，惟結論並無二致，仍應予維持，上訴意旨指摘原判
    決不當，求予廢棄改判，為無理由，應予駁回其上訴。
八、本件事證已臻明確，兩造其餘攻擊防禦方法，經審酌與判決
    結果不生影響，不再一一論述，併此敘明。
九、據上論結，本件上訴為無理由，依民事訴訟法第449條第2項
    、第78條，判決如主文。
中    華    民    國    99    年    3     月    31    日
                  民事第二庭    審判長法官  張松鈞
                                      法官  羅郁婷
                                      法官  鍾素鳳
以上正本係照原本作成。
本判決不得上訴。
中    華    民    國    99    年    3     月    31    日
                                    書記官  林玗倩

司法院資訊處製作；財團法人民間司法改革基金會備份。
